【裁判字號】    97,上,375
【裁判日期】    971118
【裁判案由】    確認管理權不存在
【裁判全文】
臺灣高等法院臺中分院民事判決           97年度上字第375號
上  訴  人  乙○○
被上訴人    甲○○即祭祀公業林開庭(林程)管理人
被上訴人    甲○○
共      同
訴訟代理人  陳浩華律師
上列當事人間請求確認管理權不存在事件，上訴人對於中華民國
97年8月4日臺灣臺中地方法院96年度訴字第677號第一審判決提
起上訴，本院於97年11月4日言詞辯論終結，判決如下：
    主  文
上訴駁回。
第二審訴訟費用由上訴人負擔。
    事實及理由
一、本件上訴人於原審起訴主張：
(一)、祭祀公業林開庭（林程）之派下員共有77人，於民國（下同
    ）89年2月28日召開派下員大會，選出管理委員5名後，於同
    日由管理委員推選上訴人為管理人，詎訴外人即祭祀公業林
    開庭（林程）派下員之一林成德於90年4月間，以核對公業
    財產名義，連署51名派下員，要求上訴人召開派下員會議，
    而後於90年5月20日召開之派下員大會中，林成德以會議議
    案與上訴人有利害關係為由，提議上訴人應迴避主席之職，
    經與會派下員另行推舉派下員林丙木為主席，再經由大會臨
    時動議，由派下員林本源提案，經表決後，以30人同意決議
    解任上訴人之管理人職務，按依祭祀公業林開庭（林程）管
    理規約第10條第4款之規定，管理人之解任，需由請求之派
    下員檢具派下員百分之50以上之連署，名冊一併函請主管機
    關許可後召集派下員會議，始能罷免或解除管理人職務，而
    祭祀公業林開庭（林程）於90年5月20日所召開之派下員大
    會，既僅係以核對公業財產為目的，並無罷免上訴人之議案
    ，且該次會議亦未依規約第10條函請主管機關許可後再行召
    開，已違反規約第10條第4款之上開規定，況該次會議表決
    同意罷免上訴人之30人中，林國華、林枝泉、林明輝、林信
    伍、林錫冬等5人非派下員，被上訴人甲○○則重複簽名，
    因此實際簽名同意罷免上訴人者僅有24人，不足全體派下員
    之百分之50，該次罷免上訴人之決議應屬無效，上訴人自仍
    具祭祀公業林開庭（林程）管理人之地位。然訴外人林成德
    竟於90年6月10日再以推舉新管理人為由，函請台中縣神岡
    鄉公所（下稱神岡鄉公所）同意於同年月17日召開派下員會
    議，並推舉被上訴人甲○○擔任祭祀公業林開庭（林程）之
    管理人，按之祭祀公業林開庭（林程）於90年5月20日派下
    員大會罷免上訴人之決議既為無效，上訴人仍為該公業合法
    管理人，則該公業嗣於90年6月17日派下員大會選任被上訴
    人甲○○為管理人之決議，自亦無效，為此提起本件訴訟等
    語，爰聲明求為：(一)確認祭祀公業林開庭（林程）於90年5
    月20日派下員大會罷免上訴人之管理人身分之會議決議無效
    。(二)確認祭祀公業林開庭（林程）於90年6月17日派下員大
    會選任甲○○為管理人之會議決議無效。(三)確認上訴人為祭
    祀公業林開庭（林程）之管理人。(四)確認被上訴人甲○○與
    祭祀公業林開庭（林程）間管理權不存在。
(二)、於本院補充陳述：
  1.祭祀公業林開庭（林程）88年3月28日派下員成立大會，大
    家有談到開發、申請、選任上訴人、決議、處分，都在88年
    3月28日正式派下員成立那天，其餘的只是行政上的程序會
    議而已。而上訴人是88年12月27日合法選任出來的管理人，
    89年3月1日核備完成公告。89年2月28日把所有派下員開會
    簽名的名冊及選任上訴人為管理人的名冊向鄉公所申請備查
    。又上訴人是被強制罷免的，且程序不合法，所以上訴人的
    資格還存在，上訴人是合法的管理人，並提出90年4月20日
    召開會議申請書用以證明，因為受文者明白寫著「林開庭祭
    祀公業管理人乙○○」。
  2.被上訴人甲○○冒充本件派下員身分，更非祭祀公業林開庭
    （林程）之管理人，蓋其未檢具派下員系統表、現有派下員
    名冊、財產清冊、派下員全員戶籍謄本等相關證件向鄉公所
    申報，並經鄉公所審核、刊登或公告、核發證明書，憑何確
    認己身是派下員及選任之管理人？又被上訴人於90年6月17
    日之選舉，該日是星期日，且無相關單位公證人士與會作證
    ，依法應屬無效，況該次選舉違反林開庭祭祀公業管理規約
    第10條第4款依法應屬無效。再被上訴人既否認上訴人所有
    申請證明文件而謂為無效，又引用上訴人呈報的資料，表示
    上訴人的管理人身分是合法的，不然被上訴人就是矛盾。
  3.至臺中地院93年訴字第1182號、鈞院94年上字第403號、最
    高法院台上2318號損害賠償事件歷審民事判決，雖然獨立判
    決，但是卻引用刑事偽造文書來判決，這是誣陷的案件。且
    鈞院96年上更(一)字第275號偽造文書案件尚未判決確定，民
    事應該要等刑事的判決結果才能判決，如果刑事判決上訴人
    無罪，上訴人當然回復合法管理人資格，前開民事判決的認
    定與刑事判決則衝突。
二、被上訴人則以：
(一)、祭祀公業林開庭（林程）從未曾選任上訴人為管理人，89年
    2月28日根本未召開派下員大會，無從有選任上訴人為管理
    人之決議，90年5月20日派下員大會罷免上訴人，係因不瞭
    解辦理過程所致，因上訴人從未擔任過公業管理人，故而該
    次罷免應屬無效之程序。而有關被上訴人甲○○是否為祭祀
    公業林開庭（林程）之適法管理人，為原審90年度重訴字第
    718號請求塗銷所有權移轉登記事件重要之爭點，並經該判
    決為判斷，認祭祀公業林開庭（林程）派下員大會選任被上
    訴人甲○○為管理人之程序並無瑕疵，基於「爭點效」之理
    論，上訴人自不得就此已確定之事實再為爭執，且於另案即
    原審93年度訴字第1182號損害賠償事件訴訟中，上訴人從未
    爭執被上訴人甲○○非適法管理人，況事實上祭祀公業林開
    庭（林程）於90年6月17日召開派下員大會有經主管機關核
    備，會議程序合法，並無任何瑕疵，足見被上訴人甲○○確
    為祭祀公業林開庭（林程）之適法管理人等語置辯，並聲明
    求為：駁回上訴人於原審之請求。
(二)、於本院補充抗辯：
  1.否認上訴人所謂的管理委員選任上訴人擔任管理人之主張，
    刑事案件之調查局筆錄五位管理委員均否認有選任上訴人為
    管理人。且鈞院96年度上更(一)字第275號刑事案件，97年9月
    17日證人林丙木、林龍雄之證言，都說沒有選任上訴人為主
    任委員，只有說是要請上訴人去辦理祭祀公業的登記事項，
    至上訴人提出之私人機關筆跡鑑定報告，係上訴人自費委託
    他人鑑定，該鑑定內容不可採。且神岡鄉公所承辦人謝適中
    於刑案說得很清楚，上訴人是申辦人，不具管理人資格。
  2.88年3月28日以後到90年5月20日期間從未召開任何派下員會
    議。至88年3月28日的會議只是籌備會，並非派下員大會，
    當時並未作成決議選任上訴人作主任委員，上訴人亦無法提
    出當時的會議紀錄有選任主任委員之事實；89年2月28日及
    88年7月12日這兩天均未召開任何會議，亦無選任上訴人為
    主任委員之決議。至上訴人提出的證據資料，均不能證明上
    訴人係合法選任之管理人，派下員亦未曾選任所謂的管理委
    員，既無選任管理委員又如何以管理委員選任管理人。又委
    託上訴人製作派下員名冊，與有無選任上訴人為主任委員無
    關。
  3.被上訴人甲○○係90年6月17日經合法選任之管理人，且4年
    任期屆滿前又改選，都是選任其擔任管理人，此事實由多件
    民事訴訟認定在案，有既判力及爭點效之效力。又台中地院
    93年訴字第1182損害賠償一案歷審民事案件，係確定判決之
    民事案件，該案爭點整理時，有確認被上訴人甲○○為適法
    之管理人，且訴訟繫屬期間無論上訴人或其選任之訴訟代理
    人，均不爭執被上訴人甲○○為適法之管理人，該案並直接
    進行實體之調查，被上訴人因而獲得勝訴之判決，應有民事
    爭點效之適用。況且，即便上訴人是合法選任之管理人，任
    期亦已超過，無確認之訴之利益。
三、原審經斟酌兩造所提出之攻擊防禦方法後，以上訴人既未能
    舉證證明祭祀公業林開庭（林程）有於89年2月28日召開派
    下員大會之事實，而認上訴人並未合法取得該祭祀公業管理
    人之資格；該祭祀公業90年5月20日派下員會議所為罷免上
    訴人管理人身分之決議，乃屬無實質上效力之罷免。另以被
    上訴人甲○○既經該祭祀公業於90年6月17日所合法召開之
    派下員大會決議推選為管理人，而認被上訴人甲○○已合法
    取得該祭祀公業管理人之身分。從而，上訴人訴請確認祭祀
    公業林開庭（林程）90年5月20日罷免上訴人管理人身分之
    會議決議無效、並確認上訴人仍為該祭祀公業管理人，另併
    訴請確認該祭祀公業於90年6月17日派下員大會所為選任被
    上訴人甲○○為管理人之決議無效、並確認被上訴人甲○○
    之管理權不存在，均無理由，據此駁回上訴人於原審之請求
    。上訴人對於原審上開判決結果不服，提起上訴，聲明求為
    ：(一)原判決廢棄。(二)請求確認祭祀公業林開庭（林程）於90
    年5月20日派下員大會罷免上訴人之管理人身分之會議決議
    無效。(三)請求確認祭祀公業林開庭（林程）於90年6月17日
    派下員大會選任甲○○為管理人之會議決議無效。(四)請求確
    認上訴人為祭祀公業林開庭（林程）之管理人。(五)請求確認
    被上訴人甲○○與祭祀公業林開庭（林程）間管理權不存在
    。(六)第一、二審訴訟費用由被上訴人負擔。被上訴人則答辯
    聲明：(一)上訴駁回。(二)訴訟費用由上訴人負擔。
四、經原審整理兩造不爭執之事實如下（見原審卷第318頁）：
(一)、上訴人於89年3月1日檢附祭祀公業林開庭（林程）於89年2
    月28日派下員會議推選林居清、林丙木、林西東、林瑞桓、
    林龍雄為管理委員，由上開管理委員推選上訴人乙○○為主
    任委員之會議記錄，向台中縣神岡鄉公所申請備查，經台中
    縣神岡鄉公所於89年3月3日以89神鄉民字第3102號同意備查
    。
(二)、訴外人林成德於90年4月20日以「核對本公業財產各項事宜
    請召開派下員會議」為由，提出經51人具名連署之連署書，
    經神岡鄉公所申請許可召開派下員大會，於90年5月20日召
    開派下員大會，於會中作成罷免上訴人管理人、並改選訴外
    人林信伍為管理人之決議，上開決議就罷免上訴人部分經台
    中縣神岡鄉公所同意備查，就改選林信伍為管理人部分，則
    經台中縣神岡鄉公所認與規定不合，要求另行改選。
(三)、祭祀公業林開庭（林程）於90年6月10日連署、並於90年6月
    17日召開派下員大會，於會中作成選任被上訴人甲○○為管
    理人之決議，該決議並經台中縣神岡鄉公所同意備查。
(四)、祭祀公業林開庭（林程）之管理人依規約之規定，有兩種選
    任方式，即由管理委員推選或由派下員大會直接選舉。
五、兩造爭點：
(一)、原審93年訴字第1182號損害賠償一案，其理由中之判斷：即
    就祭祀公業林開庭（即林程）89年2月28日選任上訴人為管
    理人之決議及會議記錄係虛偽不實，對本案有無拘束力即爭
    點效？
(二)、上訴人請求確認祭祀公業林開庭（林程）於90年5月20日派
    下員大會罷免上訴人管理人身分之會議之決議為無效，是否
    有理由？
(三)、上訴人請求確認祭祀公業林開庭（林程）於90年6月17日召
    開派下員大會改選被上訴人甲○○為管理人之決議為無效，
    是否有理由？上訴人請求確認伊為祭祀公業管理人暨被上訴
    人甲○○與祭祀公業管理權不存在是否有理由？
六、得心證之理由：
(一)、確認法律關係之訴，非原告有即受確認判決之法律上利益者
    ，不得提起之，民事訴訟法第247條第1項定有明文。所謂即
    受確認判決之法律上利益，係指法律關係之存在否不明確，
    致原告在私法上之地位有受侵害之危險，而此危險得以對於
    被告之確認判決除去之者而言（最高法院52年台上字第1922
    號判例意旨參照）。本件上訴人起訴主張：其為祭祀公業林
    開庭（林程）之合法管理人，該公業派下員大會於90年5月
    20日所為罷免上訴人管理人之決議及於90年6月17日選任被
    上訴人甲○○為管理人之決議均屬無效，據以請求確認上訴
    人為祭祀公業管理人及確認被上訴人甲○○對祭祀公業之管
    理權不存在。被上訴人則否認之，並抗辯：被上訴人甲○○
    方為祭祀公業派下員合法選任之管理人，是兩造就上訴人或
    被上訴人甲○○孰為祭祀公業林開庭（林程）管理人既有爭
    執，導致上訴人或被上訴人甲○○方對該公業有管理權存在
    之法律關係不明確，揆之首開說明，上訴人即有提起本件確
    認之訴，藉以排除法律不安狀態之訴訟利益，合先陳明。
(二)、本件有無「爭點效」理論之適用部分：
  1.按學說上所謂之「爭點效」，係指法院於確定判決理由中，
    對訴訟標的以外當事人所主張或抗辯之重要爭點，本於兩造
    辯論之結果所為之判斷結果，除有顯然違背法令，或當事人
    提出新訴訟資料足以推翻原判斷之情形外，於同一當事人間
    ，就與該重要爭點有關之他訴訟，不得再為相反之主張，法
    院亦不得作相異之判斷而言，其乃源於訴訟上之誠信原則及
    當事人公平之訴訟法理而來。是「爭點效」之適用，除理由
    之判斷具備「於同一當事人間」、「非顯然違背法令」及「
    當事人未提出新訴訟資料足以推翻原判斷」等條件外，必須
    該重要爭點，在前訴訟程序已列為足以影響判決結果之主要
    爭點，經兩造各為充分之舉證，一如訴訟標的極盡其攻擊、
    防禦之能事，並使當事人適當而完全之辯論，由法院為實質
    上之審理判斷，前後兩訴之標的利益大致相同者，始應由當
    事人就該事實之最終判斷，對與該重要爭點有關之他訴訟負
    結果責任，以符民事訴訟上之誠信原則（最高法院96年度台
    上字第307號判決意旨參照）。
  2.查被上訴人甲○○即祭祀公業林開庭（林程）管理人前以：
    被告（即本案上訴人，下稱上訴人）未經原告祭祀公業（即
    林開庭祭祀公業，下稱祭祀公業）派下合法選任為管理人，
    竟基於行使偽造私文書之概括犯意，明知如附表所示時間、
    地點之各次派下員大會並未召開，亦無各該決議事項之作成
    ，竟連續偽造各該次派下員大會之會議記錄（記錄人均註明
    為林丙木），其中附表2、4之會議紀錄，係由上訴人以清理
    祭祀公業財產需確定下員名冊所製成之「選舉人名冊」充為
    派下員開會簽到簿，持向台中縣神岡鄉公所辦理如附表「行
    使用意」欄所示之申請、備查、經該公所公告、登報期滿無
    人異議後，於89年2月16日核發祭祀公業派下員證明書予上
    訴人，並於同年3月3日就上訴人擔任祭祀公業管理人一事准
    予備查在案…上訴人隨即將坐落台中縣神岡鄉○○段第494
    之2、494之3及494之4號土地非法轉讓他人，造成祭祀公業
    受有如公告現值加四成合計315萬7858元之損害，而提起損
    害賠償訴訟（按即原審90年訴字1182號損害賠償事件一案）
    ，核其當事人中之被上訴人「甲○○即祭祀公業林程之管理
    人」與上訴人「林明和」二人，與本案相同，而兩造於前述
    損害賠償一案94年9月22日言詞辯論期日已當庭協議將如附
    表所示之會議記錄是否係偽造一事，列為該案之主要爭點，
    並由兩造就(1)上訴人是否曾召開如附表所示之各次會議；(2)
    是否有選任上訴人擔任祭祀公業主任管理委員或管理人；(3)
    有無作成如附表內容所示之決議及會議記錄；(4)暨各該會議
    記錄是否偽造等情為充分之攻擊、防禦後，依雙方辯論之結
    果及下列各事證判決認定：上訴人並未召開各該次會議且該
    次會議記錄係屬偽造而來。
  依列名出席如附表所示各次會議之派下員林丙木、林秋風、
    林福基、林定、林炳、林清煌、林秋潭、林源銘、林清吉
    、林文忠、林助於前揭刑事案件90年8月6日警訊時已一致否
    認有舉辦派下員大會辦公室及舉辦派下員大會之情（見90年
    偵字第14411號卷14至24頁）；林成德於台中縣調查站90年8
    月28日亦供稱：未曾出席過任何派下員大會（見同上偵卷41
    、42頁）；另林阿忠、林豐男、林信伍、林西東，分別於台
    中縣調站90年8月23日、同年月30日、同年9月10日調查時亦
    稱；被告擔任管理人期間，從未召開派下員會議（見同上46
    至56頁、254至256頁），林豐男更進一步證稱：其原位於「
    臺中市北屯區同榮里34鄰更生巷47弄13號」地址早已於88年
    7月22日會議召開前，經門牌整編為「臺中市○○區○○里
    ○○路426號」，若其有參與該89年7月22日會議，實無由將
    地址填寫過往舊地址之可能等語（見偵查卷51頁）；另林龍
    雄、林瑞桓亦分別於台中縣調站90年9月10日調查時證稱：
    不知曾擔任祭祀公業管理委員各等語在卷（見偵查卷260、
    263頁）。
  經法官於92年5月23日刑事一案審理時詰以上訴人有關各該
    次會議召開是否有召集通知以及開會事項之文件留存等節，
    被告均稱：並無此等文件等語（見刑事一審卷37、43、44頁
    ）。
  被告持如附表編號2、4之會議紀錄向台中縣神岡鄉公所申請
    備查時，固曾檢附選舉人名冊、派下員名冊作為派下員有到
    場開會之證明（簽到簿），然林成德、林阿忠、林豐男、林
    信伍、林丙木分別於前揭刑事案件台中縣調站90年8月28 日
    、90年8月23日調查時、本院刑事庭法官93年4月20日審理時
    、原審90年度重訴字第718號塗銷所有權移轉登記事件91年3
    月22日行言詞辯論時證稱：前開名冊，僅是祭祀公業之派下
    員平時聯絡名冊，上面的印章雖然都是真正的，但是均係為
    供被告辦理祭祀公業派下員名冊整理時所簽具，絕非到場參
    與會議之簽到等語（偵查卷42、48、50、55、58頁、刑事一
    審卷85、87、327、328、330頁）；且附表編號2之會議記載
    到場人數為77人（見偵查卷286頁），惟前開刑事判決附件1
    所示之名冊經核算僅72名，與客觀現存事證有所扞格；且被
    告早於88年12月27日即編製祭祀公業之派下員名冊，並檢送
    臺中縣神岡鄉公所辦理派下員繼承登記事宜（見偵查卷195
    至207頁），則以一般常情觀之，其後若有會議之召開，當
    係以該等名冊作為簽到依據，而無於每次開會時另行檢具前
    開形式不一之名冊作為派下員簽到依據之必要！
  依前所述，兩造間前開損害賠償一案，既就上訴人是否有被
    選任為主任管理委員或管理人及89年2月28日之會議是否有
    召開及有無偽造會議紀錄等爭點，逐一論辯後，經原確定判
    決審諸前揭各證據資料暨辯論之結果，據以判斷：「被告（
    即上訴人）接手，即未曾召開如附表所示之各次會議，亦無
    推選被告任祭祀公業之主任管理委員或管理人之實，且該次
    會議記錄係被告偽造而來」；上訴人又未能舉證證明前開確
    定判決理由中之判斷有何明顯違背法令之處，或提出新的訴
    訟資料足以推翻前開確定判決之判斷，其理由中之判斷於本
    案當事人即上訴人甲○○即祭祀公業林開庭管理人與上訴人
    間即具有爭點效，雙方即不得再為相反之主張。
(三)、又查，祭祀公業林開庭（林程）召開派下員大會之程序，依
    照規約，既需經與會人員簽到，會議程序進行需主管機關派
    員列席，然經調閱神岡鄉公所祭祀公業林開庭（林程）89年
    至91年間相關各項申請、核備等資料，上訴人送請神岡鄉公
    所申請同意備查之89年2月28日會議記錄及林居清、林丙木
    、林瑞桓、林西東及林龍雄同意乙○○任主任委員之同意書
    等相關資料觀之，既無主管機關列席人員之記載、亦無任何
    列席人員之簽到。至上訴人所提出名冊，依其首行雖記載「
    選舉人現名冊」，然並無任何有關會議或簽到之字樣，所謂
    選舉人名冊是否為該次派下員大會簽到簿，已非無疑，況當
    日選舉之對象及目的為何，係由何人所召集？有無召集權？
    當時通過之人數是否超過出席人數半數以上？選舉人名冊上
    所謂之「代理派下員」其資格從何而來？各係代理何派下員
    ？有無委任書？均未見上訴人提出相關資料以資佐參，是在
    無任何開會通知及其他佐證下，單由該名冊及同意書之形式
    本身尚無從認定89年2月28日當日是否確有召開派下員大會
    及有無選舉管理委員。再由該選舉人名冊上簽名、蓋章之總
    人數經數算為74人（第一大房14人、第三大房33人、第四大
    房27人），與該會議紀錄記載「出席人數：七十七人」亦明
    顯出入，被上訴人抗辯該選舉人名冊並非供該次開會簽到之
    用，核非無據，另證人林丙木於上訴人被訴偽造文書案件原
    審92年5月23日審理時，亦證稱：「（問：89年2月28日、3
    月26日、7月26日有無在你辦公室那開會？）根本沒開會」
    、「也沒有做會議記錄」等語，是上訴人主張祭祀公業林開
    庭（林程）已於89年2月28日召開派下員大會並選出管理委
    員5名，再由管理委員推選上訴人為管理人一事，即難遽予
    採信。
(四)、上訴人雖又主張日林居清、林丙木、林西東、林龍雄及林瑞
    桓於選舉人名冊之簽名蓋章都屬真正，且渠等所書立於89年
    2月28日推舉乙○○為管理人之同意書上之簽名印章均屬真
    正，並無偽造之情云云，然證人林信伍、林枝泉於本院96年
    上更一第275號偽造文書一案已到庭否認：有召開派下員會
    議之事，其中林信伍稱：附件一（即選舉人名冊上）係乙○
    ○說要作聯絡用的，是要開籌備會的；另林枝泉則證稱選舉
    人名冊之之簽名、蓋章雖係其個人所為，但當時係乙○○說
    要申請派下員名冊，伊才在選舉人名冊簽名蓋章，且不知伊
    為何成了代理派下員，並否認有參加該次之派下員會議（本
    院96年上更(一)字第275號卷第一宗第229頁反面～第230頁正
    面97年1月25日準備程序筆錄參照）；證人即上訴人之妻林
    王碧滿雖證稱有召開會議，但亦坦言伊未參加會議都是聽上
    訴人講的（參同上卷第226頁反面）；是林信伍、林枝泉及
    林王碧滿之證詞或否認有召開89年2月28日之派下員大會或
    為傳聞證詞，均不足採為上訴人有利之認定。至於證人林丙
    木於更一審時雖改稱同意書之印章係其所蓋用，而與原審所
    述互有出入，然就是否有推選上訴人為管理人？亦再次證實
    稱推選上訴人為主任委員及委員都不實在，當時係上訴人說
    要辦祭祀公業的程序才簽的（同前第275號卷第二宗第290頁
    反面～第291頁）；至證人林龍雄雖於刑事一案更審時證稱
    ：伊是委員，但亦坦言其資格之取得，並沒有正式之投票選
    舉，且伊學歷僅小學一年，不識字；是證人既不識字是否了
    解同意書意之目的係作為推選乙○○為主任委員之用已非無
    疑，且證人林龍雄既稱：伊委員之資格，並非正式選舉而來
    ，可見89年2月28日會議上載經派下員大會選任林龍雄為管
    理人亦有不實，而證人林龍雄於檢察官進一步詢問：其所謂
    給乙○○作是何意，是否選任乙○○為主任委員？亦清楚答
    覆係是要給他處理祭祀公業的土地，並非出任主任委員，是
    林居清等五人之同意書縱係渠等本人所親為及蓋印，但在無
    證據證明確有召開89年2月28日派下員大會之前提下，自不
    足單憑同意書之書面記載即逕認上訴人確有被推選為管理人
    。
(五)、第查，上訴人固未經89年2月28日派下員大會選任為管理人
    ，然因上訴人已於89年3月1日檢附89年2月28日推選伊為主
    任委員之不實會議記錄，向台中縣神岡鄉公所申請備查，並
    經台中縣神岡鄉公所於89年3月3日以89神鄉民字第3102號同
    意備查後，於三十日公告期滿亦無人異議，即生公文書形式
    真正之效力，上訴人亦因此取得代表祭祀公業管理人之形式
    外觀，對外即得以祀公業管理人之身分自居，在此之前，祭
    祀公業前管理人林成德亦曾於88年4月28日出具委任書委任
    上訴人為祭祀公業清理名下所有之北庄段第289號、290號土
    地之變更及開發，此亦為兩造不爭執真正之有委任書影本附
    卷足稽（原審卷第214頁），是以上訴人既有受任開發、變
    更祭祀公業名下所有289及290號土地之權限，又經主管機關
    公告為祭祀公業管理人，而取得代表祭祀公業管理人之形式
    外觀，被上訴人祭祀公業林開庭（林程）自有召集派下員大
    會議決罷免其管理人身分之實益，是項決議亦具有法律上之
    效力，而非無效之罷免。
(六)、再查，本件上訴人之管理人身分業經祭祀公業林開庭（林程
    ）於90年5月20日所召開之派下員會議，議決罷免上訴人管
    理人之身分，且經呈報台中縣神岡鄉公所准予備查在案，此
    亦有派下員林德成等人申請召開派下員大會申請書暨附署人
    名冊（計51人）及90年第一次派下員大會議紀錄影本在卷足
    稽，上訴人雖又以林德成於90年4月間連署51人要求召開派
    下員大會，其目的是要核對公業財產並不包括罷免上訴人之
    管理人身分在內，且該次臨時會亦未依規約第10條函請主官
    許可後再行召開，於決議時同意罷免上訴人之30人中，其中
    林國華、林枝泉、林明輝、林信伍及林錫冬五人非派下員，
    另甲○○係重複簽名，實際上僅24人同意，不足全體派下員
    之百分之50，據以主張：該次罷免決議應屬無效云云，然該
    次之罷免縱係以臨時動議之方式提出及未經主管機關之許可
    （按應係報備而非許可，蓋祭祀公業要召開臨時動議法無明
    文須經主管機關許可），於決議當時亦未達派下員百分之五
    十之同意，亦屬召集或決議之程序或方法是否有瑕疵，不生
    決議有何違反法令之強制或禁止規定而無效之問題【上訴人
    亦陳明：本件伊於原審訴之聲明第二、三項係請求判決確認
    90 .5.20. 派下員大會決議及90.6.17.派下員大會決議為無
    效，並非請求撤銷上列二次之派下員大會之決議或確認下列
    二次之派下員大會決議不成立 (見本院卷第151頁反面)】；
    上訴人徒以程序上之瑕疵事項，請求確認罷免上訴人管理人
    身分之會議決議為無效，尚無可採。
(七)、祭祀公業林開庭（林程）於90年6月17日召開派下員大會改
    選被上訴人甲○○為管理人之決議，是否有效：
    查上訴人並未合法取得祭祀公業管理人之身分，且被上訴人
    祭祀公業於90年5月20日派下員大會所為之罷免決議，不生
    無效之問題，已詳如前述，至被上訴人祭祀公業林開庭（林
    程）於90年5月20日推選甲○○為新任管理人一事，雖經台
    中縣神岡鄉公所以其與規定不合，而不予核備，然該祭祀公
    業旋又於90年6月17日再召開派下員大會，共計有42人（含
    提出委託書部分）出席，經表決結果已有41人合意推舉甲○
    ○為新任管理人，並經報請台中縣神岡鄉公所同意備查在案
    ，此亦有台中縣神岡鄉公所函覆本院之台中縣神岡鄉公所90
    年4月23日90神鄉民字第6069號函、派下員召開會議申請書
    、連署書、台中縣神岡鄉公所90年6月6日90神鄉民字第8277
    號函、90年5月20派下員大會會議記錄（含出席派下員及列
    席人員之簽到名冊、委託書）、台中縣神岡鄉公所90年6月
    12 日90神鄉民字第9125號函、90年6月20日90神鄉民字第
    9685 號函、90年6月17日派下員大會會議記錄（含出席派下
    員及列席人員之簽到名冊、委託書）等影本在卷可稽，依系
    爭祭祀公業規約之規定，其管理人之產生計有兩種選任方式
    ：即(一)由管理委員推選或(二)由派下員大會直接選舉，參諸前
    揭該祭祀公業90年6月17日派下員大會召開之過程，該派下
    員大會召開之程序並無證據證明有何違法或違反規約之處，
    則被上訴人甲○○既經該祭祀公業合法召開之派下員大會決
    議推選為該祭祀公業之管理人，即取得該祭祀公業合法管理
    人之身分，上訴人空言否認其管理權之存在並請求確認其選
    任之決議為無效，自無可取。
(八)、次查，被上訴人甲○○於90年6月17日被選任為祭祀公業管
    理人，於4年任期屆滿後，已再度於94年8月27日所召開第一
    屆第4次派下員大會，經全體出席派下員全體通過續任該祭
    祀公業之管理人，任期則自94年10月至98年9月止，此亦有
    被上訴人提出之會議記錄、會議出席簽到簿及出席委託書及
    台中縣神岡鄉公所准予備查之94年9月19日神鄉民字第09400
    15335號函影本等件為憑（本院卷第155-183頁），上訴人又
    未能舉證證明被上訴人祭祀公業前開90年6月17日選任甲○
    ○為管理人之決議有何無效之事由存在，徒以90年5月20日
    所為罷免伊管理人身分之決議，係以臨時動議提出罷免案，
    且未經主管許可即召開派下員大會，伊將保留法律追訴權等
    與90年6月17日決議無關之事項，指摘90年6月17日選任甲○
    ○為管理人之決議為無效，並請求確認伊為祭祀公業之管理
    人及被上訴人甲○○與祭祀公業林開庭（林程）間管理權不
    存在，自無可採。
(九)、綜上所述，本件祭祀公業林開庭（林程）90年5月20日派下
    員大會所為之罷免決議，縱其召集或決議方法或程序有瑕疵
    ，亦非無效之問題，且本件被上訴人甲○○既經該祭祀公業
    於90年6月17日所召開之派下員大會決議推選為管理人，即
    合法取得該祭祀公業管理人之身分，乃上訴人又訴請確認該
    祭祀公業90年5月20日罷免上訴人管理人身分之會議決議為
    無效及於90年6月17日選任甲○○為管理人之決議為無效並
    訴請確認上訴人為該祭祀公業管理人暨被上訴人甲○○對祭
    祀公業之管理權不存在，均屬無理由，原審因之駁回上訴人
    於原審之請求自無不合，上訴意旨仍執前詞求予將原判決廢
    棄改判，自屬無據，其上訴為無理由，應予駁回。
(十)、本件判決之基礎已臻明確，兩造其餘主張、抗辯暨攻擊防禦
    方法，經審酌均於判決結果無影響，毋庸一一贅述，附此敘
    明。
據上論結：本件上訴為無理由，依民事訴訟法第449條第1項、第
78條，判決如主文。
中    華    民    國    97    年    11    月    18    日
                  民事第二庭    審判長法  官  邱森樟
                                      法  官  翁芳靜
                                      法  官  謝說容
以上正本係照原本作成。
如對本判決上訴，須於收受判決送達後二十日內向本院提出上訴
書狀，其未表明上訴理由者，應於提出上訴後二十日內向本院提
出上訴理由書（須按他造人數附具繕本）。
上訴時應提出委任律師為訴訟代理人之委任狀。具有民事訴訟法
第四百六十六條之一第一項但書或第二項之情形為訴訟代理人者
，另應附具律師及格證書及釋明委任人與受任人有該條項所定關
係之釋明文書影本。
                                      書記官  胡美娟
中    華    民    國    97    年    11    月    19    日
                                                      Ａ
附表：
┌─┬────┬────┬─────────┬────┬─────┬───┐
│編│開會時間│開會地點│    決議事項      │行使時間│ 行使用意 │盜用記│
│號│        │        │                  │（民國）│          │錄人印│
│  │        │        │                  │        │          │文    │
├─┼────┼────┼─────────┼────┼─────┼───┤
│１│八十八年│臺中縣神│(一)全體派下員無異議│八十八年│向臺中縣神│盜用林│
│  │十一月一│岡鄉庄後│  通過推選林居清、│十二月二│岡鄉公所申│丙木之│
│  │日上午九│村村長林│  林丙木、林西東、│十七日  │請辦理申報│印章作│
│  │時      │丙木辦公│  乙○○、林龍雄為│        │祭祀公業土│成印文│
│  │        │室      │  管理員。        │        │地清理及管│一枚  │
│  │        │        │(二)推選乙○○為主任│        │理人變更登│      │
│  │        │        │  委員。          │        │記、發給派│      │
│  │        │        │                  │        │下員證明  │      │
├─┼────┼────┼─────────┼────┼─────┼───┤
│２│八十九年│臺中縣神│(一)推選林居清，林丙│八十九年│向臺中縣神│盜用林│
│  │二月二十│岡鄉庄後│  木、林西東、林和│三月一日│岡鄉公所申│丙木之│
│  │八日上午│村村長林│  明、林龍雄為管理│        │請就林程祭│印章作│
│  │九時    │丙木辦公│  委員。          │        │祀公業管理│成印文│
│  │        │室      │(二)推選乙○○為主任│        │人備查    │二枚  │
│  │        │        │  委員。          │        │          │      │
├─┼────┼────┼─────────┼────┼─────┼───┤
│３│八十九年│臺中縣神│(一)委任主任委員暨管│未行使  │          │盜用林│
│  │三月二十│岡鄉庄後│  理人乙○○全權進│        │          │丙木之│
│  │六日上午│村村長林│  行林氏紀念館之籌│        │          │印章作│
│  │十時    │丙木辦公│  建工作施工。    │        │          │成印文│
│  │        │室      │(二)所需資金，依八十│        │          │二枚  │
│  │        │        │  八年三月二十八日│        │          │      │
│  │        │        │  籌備會議公開宣示│        │          │      │
│  │        │        │  之條件依約履行。│        │          │      │
├─┼────┼────┼─────────┼────┼─────┼───┤
│４│八十九年│臺中縣神│(一)委由管理人乙○○│八十九年│向臺中縣神│盜用林│
│  │七月二十│岡鄉庄後│  全權進行林氏紀念│七月二十│岡鄉公所申│丙木之│
│  │二日上午│村村長林│  館之籌建工作施工│五日    │請就林程祭│印章作│
│  │十時    │丙木辦公│  及處分神岡鄉厚生│        │祀公業處分│成印文│
│  │        │室      │  段五一七地號、五│        │財產之決議│二枚  │
│  │        │        │  一八地號、五二○│        │及修改規約│      │
│  │        │        │  地號、四九二地號│        │等事之備查│      │
│  │        │        │  、四九四之二地號│        │          │      │
│  │        │        │  、四九四之三地號│        │          │      │
│  │        │        │  、四九四之四地號│        │          │      │
│  │        │        │  等七筆土地以籌措│        │          │      │
│  │        │        │  資金。          │        │          │      │
│  │        │        │(二)修改該祭祀公業之│        │          │      │
│  │        │        │  管理規約。      │        │          │      │
└─┴────┴────┴─────────┴────┴─────┴───┘


司法院資訊處製作；財團法人民間司法改革基金會備份。
